【裁判字號】    99,簡,410
【裁判日期】    990923
【裁判案由】    地價稅
【裁判全文】
臺北高等行政法院判決
                                       99年度簡字第410號
原      告  甲○○○
            乙○○
            丙○○
            丁○○
            戊○○
            己○○
            庚○○
被      告  臺北縣政府稅捐稽徵處
代  表  人  辛○○○○○○住同上
訴訟代理人  壬○○
上列當事人間地價稅事件，原告不服臺北縣政府中華民國99年5
月26日北府訴決字第0980976207號訴願決定（案號：00000000）
，提起行政訴訟，本院判決如下：
    主  文
原告之訴駁回。
訴訟費用由原告負擔。
    事實及理由
一、程序事項：
（一）本件因屬不服行政機關所為稅捐課徵而涉訟，其標的之金
      額為新臺幣（下同）256,212元，係在40萬元以下，依行
      政訴訟法第229條第1項第1款規定，應適用簡易程序，合
      先敘明。
（二）又本件起訴時被告之代表人原為癸○○（代理處長），嗣
      於本件訴訟程序進行中變更為子○○，茲由其聲明承受訴
      訟，核無不合，應予准許，合先敘明。
二、事實概要：
    被繼承人丑○所有坐落臺北縣○○市○○○段○○○○段30
    3-14、303-15、309地號土地為都市土地，應有部分面積分
    別為335.4、183.6、643.2平方公尺，原課徵田賦。被告所
    屬汐止分處於民國（下同）98年清查發現，系爭303-14、30
    3-15地號土地之使用分區為89年10月31日變更汐止都市計畫
    （工業區分類專案通盤檢討）案內之「乙種工業區」，系爭
    309地號土地之使用分區為88年2月8日變更汐止都市計畫（
    配合基隆河治理基本計畫）案內之「河川區」，均非屬公共
    設施保留地，且公共設施於93年1月1日前全部開闢完成，亦
    無依都市計畫法第81條及建築法第47條規定之禁、限建情事
    ，核與土地稅法第22條第1項課徵田賦之規定不符。因被繼
    承人丑○於97年4月14日死亡，迄未辦理繼承登記，被告所
    屬汐止分處爰以原告甲○○○、原告乙○○、原告丙○○、
    原告丁○○、原告戊○○、原告己○○、原告庚○○等7人
    為繼承人，以98年2月6日北稅汐一字第0980001738號函檢送
    補徵系爭3筆土地93年至97年地價稅繳款書5紙，合計256,21
    2元（93至95年各51,566元、96至97年各5,0757元）。原告
    不服，申請復查，案經被告審查結果認為：（一）按「已規
    定地價之土地，除依第22條規定課徵田賦者外，應課徵地價
    稅。」、「非都市土地依法編定之農業用地或未規定地價者
    ，徵收田賦。但都市土地合於左列規定者亦同：一、依都市
    計畫編為農業區及保護區，限作農業用地使用者。二、公共
    設施尚未完竣前，仍作農業用地使用者。三、依法限制建築
    ，仍作農業用地使用者。四、依法不能建築，仍作農業用地
    使用者。五、依都市計畫編為公共設施保留地，仍作農業用
    地使用者。」、「前項第二款及第三款，以自耕農地及依耕
    地三七五減租條例出租之耕地為限。」土地稅法第14條及第
    22條第1 項、第2 項分別定有明文；又稅捐稽徵法第21條第
    1 項第2 款規定：「稅捐之核課期間，依左列規定：……二
    、……應由稅捐稽徵機關依稅籍底冊或查得資料核定課徵之
    稅捐，其核課期間為5 年。」及同條第2 項規定：「在前項
    核課期間內，經另發現應徵之稅捐者，仍應依法補徵或並予
    處罰，在核課期間內未經發現者，以後不得再補稅處罰。」
    基上，都市土地除編為農業區、保護區，或位於公共設施未
    完竣地區、依法限制建築或不能建築、編為公共設施保留地
    外，縱仍作農業用地使用，依法仍非課徵田賦之範疇，合先
    敘明。（二）次按「徵收田賦之土地，經稅地清查發現公共
    設施已完竣，應自何時改課地價稅一案，請查明公共設施完
    竣年期，並自完竣之次年期起改課地價稅。」為財政部81年
    11月25日台財稅第810870664 號函所釋。（三）本件被繼承
    人丑○所有之系爭303-14、303-15、309 地號等3 筆土地為
    都市土地原課徵田賦，惟經被告所屬汐止分處於98年清查發
    現，系爭303-14、303-15地號土地係位於「變更汐止都市計
    畫（工業區分類專案通盤檢討）案」（89年10月31日）內之
    「乙種工業區」，另系爭309 地號土地則位於「變更汐止都
    市計畫（配合基隆河治理基本計畫）案」（88年2 月8 日）
    內之「河川區」，均非屬公共設施保留地，又公共設施於93
    年1 月1 日前全部開闢完成，並查無依都市計畫法第81 條
    、建築法第47條規定之禁、限建情事，此有土地建物查詢資
    料、課稅明細表、臺北縣汐止市公所98年2 月26日北縣汐工
    字第0980004439號函、98年5 月11日北縣汐工字第09800125
    58號函及98年7 月3 日北縣汐工字第0980018872號函、臺北
    縣政府工務局98年6 月18日北工建字第0980453170號函、臺
    北縣政府城鄉發展局98年8 月11日北城開字第0980642279號
    函等影本附卷可稽，核與土地稅法第22條規定課徵田賦之要
    件不符，惟因土地所有權人即被繼承人丑○已於97年4 月14
    日死亡，迄未辦理繼承登記，此亦有戶政連線戶籍資料及土
    地建物查詢資料附卷可按，從而原核定以原告甲○○○、原
    告乙○○、原告丙○○、原告丁○○、原告戊○○、原告己
    ○○、原告庚○○等7 人為丑○之繼承人並依稅捐稽徵法第
    21條規定補徵系爭土地核課期間內之93年至97年地價稅計25
    6,212 元（93-95 年各51,566元、96-97 年各50,757元），
    揆諸首揭法令規定，並無不合。（四）至原告主張從未知悉
    土地使用分區已變更，況且地政機關亦從未通知被繼承人丑
    ○換發土地所有權狀，屬不可歸責於原告之事由，被告所屬
    汐止分處改按一般用地稅率課徵地價稅，於法於理均有未合
    ，亦顯非公平乙節，惟查系爭309 及303-14、303-15地號土
    地之使用分區既已分別自88年2 月8 日及89年10月31日即為
    都市計畫編定之「河川區」及「乙種工業區」，且查亦未有
    符合土地稅法第22條第1 項第2 款至第5 款規定之情事，已
    如前述，自無按土地稅法第22條第1 項但書規定課徵田賦之
    適用，則徵之土地稅法第14條之規定，即應課徵地價稅，至
    原告是否知悉土地使用分區已變更，核與本案無涉，尚非得
    為免予補徵地價稅之理由，是原告所訴，洵無足採。遂作成
    98年9 月30日北稅法字第0980113448號復查決定（下稱原處
    分）駁回所請，原告仍表不服，提起訴願，遭決定駁回，遂
    提起本件行政訴訟。
三、本件原告主張：
（一）程序部分：原告等不服被告所屬汐止分處98年2 月6 日北
      稅汐一字第0980001738號函補繳地價稅費核定之行政處分
      ，原告等爰依法於98年2 月18日向被告申請復查，被告則
      以97地復47號復查決定書駁回原告等之復查申請，經查，
      上揭被告復查決定書所載案號為「97地復47號」，該「97
      」意義為何？若該「97」係指「97年度」，然原告等係於
      98年2 月18日申請復查，被告豈能於「97年度」預先作出
      復查決定書？則被告97地復47號復查決定書是否係依原告
      等97年2 月18日之復查申請，所作出之復查決定，即有疑
      義。
（二）緣原告等所有之坐落於臺北縣○○市○○○段○○○○段
      303-14、303-15、309地號土地，係繼承被繼承人丑○之
      遺產，其地目原為田地，又上述坐落於臺北縣○○市○○
      ○段○○○○段303-14、303-15地號土地，業經變更土地
      使用分區為乙種工業區，309地號土地亦變更為河川區，
      合先敘明。
（三）被告原處分指稱被繼承人丑○已於97年4月14曰死亡，原
      告等迄未辦理繼承登記云云，惟查原告等於97年12月17日
      繳清遺產稅，復於98年1月9日向被告所屬汐止分處查詢有
      無欠稅，至98年2月6日被告所屬汐止分處始發文追繳93年
      至97地價稅，原告等不服，於98年2月18日申請復查，復
      查期間一再拖延回文時間，迄至10月9日被告才回文駁回
      原告等之復查，卻歸責於原告等未辦繼承，實有不該，職
      是，復查期間自不應對原告等加收利息，乃屬適法。
（四）按都市計畫定期通盤檢討實施辦法第39條規定「都市計畫
      通盤檢討前，辦理機關應將通盤檢討範圍及有關書件公告
      於各該直轄市、縣(市)政府及鄉(鎮、市)公所公告三十天
      ，並將公告之日期及地點登報週知，公民或團體得於公告
      期間，以書面載明姓名、地址，同辦理機關提出意見，供
      作通盤檢討之參考。」然而，被告所屬汐止分處93年至97
      年間就上述土地均課徵「田賦」，迨原告等辦理繼承登記
      ，始發現上述土地使用分區已為變更，進而核定原告等補
      繳93年至97地價稅款，足見，被告所屬汐止分處為一政府
      機關，尚不知悉土地使用分區已為變更，更遑論原告等之
      被繼承人丑○更是從未知悉土地使用分區已為變更之情事
      ，況且，地政機關亦從未通知原告等之被繼承人丑○換發
      土地所有權狀，此從上述土地之所有權狀仍為67年及72年
      所製發之權狀，觀之自明，是以，被告所屬汐止分處改按
      一般土地稅課徵地價稅，於法於理均有未合。
（五）次按「本規則所稱私有土地，指公有土地以外，總自然人
      或法人依法取得所有權之土地。」、「本規則所稱供公共
      使用之土地，係指供公眾使用，不限定特定人使用之土地
      。」、「無償供公共使用之私有土地，經查明屬實者，在
      使用期間內，地價稅或田賦全免。」土地稅減免規則第3
      條第l 項、第4 條、第9 條本文定有明文，原告等所有坐
      落於台北縣○○市○○○段○○○○段303-14、303-15地
      號土地，係作為台北縣○○市○○路○道路地，而為無償
      供公眾使用，不限定特定人使用之土地，依前揭土地稅減
      免規則相關規定，原告等所有坐落於台北縣○○市○○○
      段○○○○段303-14、303-15地號土地，在使用期間內，
      地價稅或田賦全免。被告所屬汐止分處未察及此，竟核定
      原告等補繳303-14、303-15地號上地地價稅款，於法實有
      未合。
（六）復按「徵收田賦之土地，經稅地清查發現公共設施已完竣
      ，應自何時改課地價稅一案，請查明公共設施完竣年期，
      並自完竣之次年期起改課地價稅。」財政部81年日月25日
      台財稅第810870664號函著有明文。原告等所有坐落於台
      北縣○○市○○○段○○○○段303-14、303-15地號土地
      ，固經變更土地使用分區為乙種工業區，309地號土地使
      用分區亦變更為河川區，惟303-14、303-15地號土地，並
      未見有任何公共設施之施作，更遑論公共設施已完竣；30
       9地號土地為河川區，更不可能有任何公共設施之施作，
      又何能有公共設施完竣年期？303-14、303-15、309 地號
      土地，既無任何公共設施之施作，自無所謂公共設施於93
      年1 月1 日前全部開闢完成，於公共設施完竣之次年期起
      改課地價稅之情，從而，被告所屬汐止分處將原告等所有
      303-14、303-15、309 地號土地，改按一般土地稅課徵地
      價稅，依法即屬無據。
（七）綜上所述，原告等之被繼承人丑○從未知悉土地使用分區
      已為變更之情事，地政機關亦從未通知原告等之被繼承人
      丑○換發土地所有權狀，屬不可歸責於原告等之事由；況
      且，被告所屬汐止分處將原告等所有303-14、303-15、30
      9地號土地，改按一般土地稅課徵地價稅，於法亦屬無據
      ，由此可見，被告所屬汐止分處欲原告等補繳93年至97年
      之地價稅款，顯非公平，是被告所屬汐止分處來函要求原
      告等補繳稅款之行政處分實非適妥。
（八）綜上所述，聲明求為判決：
    1.被告98年2月6日北稅汐一字第0980001738號函補繳地價稅
      費核定之行政處分暨臺北縣政府00000000號訴願決定書均
      撤銷。
    2.訴訟費用由被告負擔。
四、被告則以：
（一）按「行為時適用之所得稅法第82條第1項規定之申請復查
      ，為提起訴願以前必先踐行之程序。若不經過復查而逕為
      行政爭訟，即非法之所許。本件原告56年度營利事業所得
      稅結算申報，經被告官署調查核定後，僅以原料耗用部分
      申請復查，對於折舊部分並無異議，是其就折舊部分，一
      併提起訴願，自非法之所許。」最高行政法院62年判字第
      96號著有判例。準此，對於課稅處分提起行政爭訟，實務
      上係採爭點主義，而非總額主義；申言之，課稅處分就其
      個別的課稅基礎具有可分性，納稅義務人可對其中一部分
      提起行政爭訟，亦即僅將事實關係限定於稅捐事件全體之
      中的個別部分，受理復查、訴願機關或行政法院，只得就
      該爭訟之事實關係部分進行調查、審理與判斷，是以倘對
      未經申請復查之個別課稅基礎一併提起訴願，即屬不合法
      。經查本案原告係針對被告所屬汐止分處就系爭原課徵田
      賦之309 、303-14、303-15地號等3 筆土地改按一般用地
      稅率課徵並核定補徵93年至97年地價稅事件不服申請復查
      ，又綜觀其於98年2 月18日所出具之復查申請書內容，其
      所載明之爭點為：「被告機關所屬汐止分處93年至97年間
      就系爭3 筆土地均課徵田賦，迨原告辦理繼承登記，始發
      現系爭3 筆土地使用分區已變更，進而核定原告補繳93年
      至97年地價稅，足見被告機關所屬汐止分處為一政府機關
      ，尚不知悉土地使用分區已變更，更遑論原告之被繼承人
      丑○更是從未知悉土地使用分區已為變更之情事，況且地
      政機關亦從未通知原告之被繼承人丑○換發土地所有權狀
      ，屬不可歸責於原告之事由，由此可見，被告所屬汐止分
      處改按一般用地稅率課徵地價稅，於法於理均有未合，亦
      顯非公平。」顯然原告對系爭303-14、303-15地號土地係
      作為臺北縣○○市○○路○道路地，而為無償供公眾使用
      ，應依土地稅減免規則第9 條規定，在使用期間內，免徵
      地價稅部分並未爭執，基上說明，上開系爭303-14、303-
      15地號土地應依土地稅減免規則第9 條規定免徵地價稅，
      原告既未於本案復查階段有所爭執，則原告於提起本行政
      訴訟時，再據為爭執，因此一爭點未經復查之前置程序，
      依上開所述，其提起此一爭點部分之行政訴訟，於法即有
      未合，合先陳明。
（二）次按「已規定地價之土地，除依第22條規定課徵田賦者外
      ，應課徵地價稅。」、「非都市土地依法編定之農業用地
      或未規定地價者，徵收田賦。但都市土地合於左列規定者
      亦同：一、依都市計畫編為農業區及保護區，限作農業用
      地使用者。二、公共設施尚未完竣前，仍作農業用地使用
      者。三、依法限制建築，仍作農業用地使用者。四、依法
      不能建築，仍作農業用地使用者。五、依都市計畫編為公
      共設施保留地，仍作農業用地使用者。」、「前項第二款
      及第三款，以自耕農地及依耕地三七五減租條例出租之耕
      地為限。」土地稅法第14條及第22條第1 項、第2 項分別
      定有明文；再按稅捐稽徵法第21條第1 項第2 款規定：「
      稅捐之核課期間，依左列規定：……二、……應由稅捐稽
      徵機關依稅籍底冊或查得資料核定課徵之稅捐，其核課期
      間為5 年。」及同條第2 項規定：「在前項核課期間內，
      經另發現應徵之稅捐者，仍應依法補徵或並予處罰，在核
      課期間內未經發現者，以後不得再補稅處罰。」基上，都
      市土地除編為農業區、保護區，或位於公共設施未完竣地
      區、依法限制建築或不能建築、編為公共設施保留地外，
      縱仍作農業用地使用，依法仍非課徵田賦之範疇，合先敘
      明。
（三）又「徵收田賦之土地，經稅地清查發現公共設施已完竣，
      應自何時改課地價稅一案，請查明公共設施完竣年期，並
      自完竣之次年期起改課地價稅。」為財政部81年11月25日
      台財稅第810870664號函所釋。
（四）本件被繼承人丑○所有之系爭303-14、303-15、309 地號
      等3 筆土地為都市土地原課徵田賦，惟經被告所屬汐止分
      處於98年清查發現，系爭303-14、303-15地號土地係位於
      「變更汐止都市計畫（工業區分類專案通盤檢討）案」（
      89年10月31日）內之「乙種工業區」，另系爭309 地號土
      地則位於「變更汐止都市計畫（配合基隆河治理基本計畫
      ）案」（88年2 月8 日）內之「河川區」，均非屬公共設
      施保留地，又公共設施於93年1 月1 日前全部開闢完成，
      並查無依都市計畫法第81條、建築法第47條規定之禁、限
      建情事，此有土地建物查詢資料、課稅明細表、臺北縣汐
      止市公所98年2 月26日北縣汐工字第0980004439號函、98
      年5 月11日北縣汐工字第0980012558號函、98年7 月3日
      北縣汐工字第0980018872號函、臺北縣政府工務局98年6
      月18日北工建字第0980453170號函及城鄉發展局98年8 月
      11日北城開字第0980642279號函等影本附卷可稽，核與土
      地稅法第22條規定課徵田賦之要件不符，惟因土地所有權
      人即被繼承人丑○已於97年4 月14日死亡，迄未辦理繼承
      登記，此亦有戶政連線戶籍資料及土地建物查詢資料附卷
      可按，從而原核定以原告甲○○○、原告乙○○、原告丙
      ○○、原告丁○○、原告戊○○、原告己○○、原告庚○
      ○等7 人為丑○之繼承人並依稅捐稽徵法第21條規定補徵
      系爭土地核課期間內之93年至97年地價稅計256,212 元（
      93年至95年各51,566元、96年至97年各50,757元），揆諸
      首揭法令規定，並無不合。
（五）至原告主張從未知悉土地使用分區已變更，況且地政機關
      亦從未通知被繼承人丑○換發土地所有權狀，屬不可歸責
      於原告之事由，被告所屬汐止分處改按一般用地稅率課徵
      地價稅，於法於理均有未合，亦顯非公平一節，惟查系爭
      309及303-14、303-15地號土地之使用分區既已分別自88
      年2月8日及89年10月31日即為都市計畫編定之「河川區」
      及「乙種工業區」，且查亦未有符合土地稅法第22條第1
      項第2款至第5款規定之情事，已如前述，自無按土地稅法
      第22條第1項但書規定課徵田賦之適用，則徵之土地稅法
      第14條之規定，即應課徵地價稅，至原告是否知悉土地使
      用分區已變更，核與本案無涉，尚非得為免予補徵地價稅
      之理由，是原告所訴，洵無足採。
（六）另原告主張於98年2月18日申請復查，迄至10月9日才回文
      駁回復查，復查期間自不應對原告加收利息，方屬適法一
      節，按「經依復查、訴願決定或行政訴訟程序終結決定或
      判決，應補繳稅款者，稅捐稽徵機關應於復查決定，或接
      到訴願決定書，或行政法院判決書正本後10日內，填發補
      繳稅款繳納通知書，通知納稅義務人繳納；並自該項補繳
      稅款原應繳納期間屆滿之次日起，至填發補繳稅款繳納通
      知書之日止，按補繳稅額，依原應繳納稅款期間屆滿之日
      郵政儲金匯業局之一年期定期存款利率，按日加計利息，
      一併徵收。」稅捐稽徵法第38條第3項規定甚明，又「納
      稅義務人未繳納稅款而申請復查，稅捐稽徵機關於復查決
      定通知納稅義務人時，應就復查決定之應納稅額，依本法
      第38條第3項後段規定加計利息填發繳款書，一併通知納
      稅義務人繳納。」亦為稅捐稽徵法施行細則第12條所規定
      ，是本案被告所屬汐止分處依復查決定應納稅額，依法加
      計行政救濟利息，係依上開規定為之，於法並無違誤，惟
      該利息部分之處分，於原告提起訴願時，即屬程序未終結
      ，已不生效力，此由隨復查決定書而補發之地價稅稅額繳
      款書：「說明5.納稅義務人如對復查決定應納稅額不服，
      依法提起訴願時，該加計利息部分處分不生效力」（詳見
      第80頁）之記載，即可明瞭，是本案行政救濟加計之利息
      部分，因本案尚未確定未予計徵，應不在本案訴訟範圍；
      另被告復查決定書所載案號「97地復47號」係屬誤植，正
      確案號應為「98地復29」，併予陳明。
（七）綜上所述，原處分及訴願決定均無違誤等語，資為抗辯，
      並聲明求為判決駁回原告之訴，訴訟費用由原告負擔。
五、上開事實概要欄所述之事實，除後列之爭點事項外，其餘為
    兩造所不爭執，並有被告所屬汐止分處98年2 月6 日北稅汐
    一字第0980001738號函、原告98年2 月13日復查申請書、原
    處分、被繼承人丑○之土地所有權狀（坐落：臺北縣○○市
    ○○○段○○○小段303-14、303-15、309 地號土地）、地
    籍圖謄本、原告99年7 月1 日聲請更正函、被告所屬汐止分
    處地價稅97年2 期（月）稅額繳款書、被告所屬汐止分處98
    年10月9 日北稅汐一字第0980019225號函、臺北縣汐止市公
    所98年10月15日北縣汐建區字第01972 號函、被告98年9 月
    30日北稅法字第0980113448號函、財政部81年日月25日台財
    稅第810870664 號函、臺北縣汐止市公所97年9 月15日北縣
    汐建區字第2395號函、徵銷明細檔查詢、被告98年4 月22日
    北稅法字第0980041555號函、被告98年3 月5 日北稅法字第
    0980021668號函、戶政連線戶籍資料（丑○之個人戶籍資料
    ）、臺北縣政府城鄉發展局98年8 月11日北城開字第098064
    2279號函、被告所屬汐止分處98年7 月10日北稅汐一字第09
    80011639號函、臺北縣汐止市公所98年7 月3 日北縣汐工字
    第0980018872號函、臺北縣汐止市公所98年5 月11日北縣汐
    工字第0980012558號函、土地建物查詢資料（臺北縣○○市
    ○○○段○○○小段303-14、303-15、309 地號土地）、被
    告復查更正稅額資料、被告復查更正後之線上查詢課稅明細
    表等件附於原處分卷可稽，堪予認定。
六、歸納兩造上述之主張，本件爭執之重點在於：被告依稅捐稽
    徵法第21條規定，以原告甲○○○、原告乙○○、原告丙○
    ○、原告丁○○、原告戊○○、原告己○○、原告庚○○等
    7 人為被繼承人丑○之繼承人，補徵系爭土地核課期間內之
    93年至97年地價稅計256,212 元（93-95 年各51,566元、96
    -97 年各50,757元），有無違誤？原告申請復查期間，應否
    對原告加收利息？茲分述如下：
（一）按「已規定地價之土地，除依第22條規定課徵田賦者外，
      應課徵地價稅。」、「非都市土地依法編定之農業用地或
      未規定地價者，徵收田賦。但都市土地合於左列規定者亦
      同：一、依都市計畫編為農業區及保護區，限作農業用地
      使用者。二、公共設施尚未完竣前，仍作農業用地使用者
      。三、依法限制建築，仍作農業用地使用者。四、依法不
      能建築，仍作農業用地使用者。五、依都市計畫編為公共
      設施保留地，仍作農業用地使用者。」、「前項第二款及
      第三款，以自耕農地及依耕地三七五減租條例出租之耕地
      為限。」土地稅法第14條及第22條第1 項、第2 項分別定
      有明文。次按「稅捐之核課期間，依左列規定：……二、
      ……應由稅捐稽徵機關依稅籍底冊或查得資料核定課徵之
      稅捐，其核課期間為5 年。」、「在前項核課期間內，經
      另發現應徵之稅捐者，仍應依法補徵或並予處罰，在核課
      期間內未經發現者，以後不得再補稅處罰。」稅捐稽徵法
      第21條第1 項第2 款及第2 項分別定有明文。基上，都市
      土地除編為農業區、保護區，或位於公共設施未完竣地區
      、依法限制建築或不能建築、編為公共設施保留地外，縱
      仍作農業用地使用，依法仍非課徵田賦之範疇，合先敘明
      。
（二）又「徵收田賦之土地，經稅地清查發現公共設施已完竣，
      應自何時改課地價稅一案，請查明公共設施完竣年期，並
      自完竣之次年期起改課地價稅。」為財政部81年11 月25
      日台財稅第810870664 號函釋在案，而上開函釋，均核屬
      財政部基於主管權責，就法令執行層面所為之解釋，與法
      律之本旨並無違誤，自得予以援用。
（三）經查：本件被繼承人丑○所有之系爭303-14、303-15、30
      9 地號等3 筆土地為都市土地原課徵田賦，惟經被告所屬
      汐止分處於98年清查發現，系爭303-14、303-15地號土地
      係位於「變更汐止都市計畫（工業區分類專案通盤檢討）
      案」（89年10月31日）內之「乙種工業區」，另系爭309
      地號土地則位於「變更汐止都市計畫（配合基隆河治理基
      本計畫）案」（88年2 月8 日）內之「河川區」，均非屬
      公共設施保留地，又公共設施於93年1 月1 日前全部開闢
      完成，並查無依都市計畫法第81條、建築法第47條規定之
      禁、限建情事等情，此有土地建物查詢資料、課稅明細表
      、臺北縣汐止市公所98年2 月26日北縣汐工字第09800044
      39號函、98年5 月11日北縣汐工字第0980012558號函、98
      年7 月3 日北縣汐工字第0980018872號函、臺北縣政府工
      務局98年6 月18日北工建字第0980453170號函及城鄉發展
      局98年8 月11日北城開字第0980642279號函等影本附於原
      處分卷可稽，核與土地稅法第22條規定課徵田賦之要件不
      符，惟因土地所有權人即被繼承人丑○已於97年4 月14日
      死亡，迄未辦理繼承登記，此亦有戶政連線戶籍資料及土
      地建物查詢資料附卷可按。從而，被告所屬汐止分處爰依
      稅捐稽徵法第21條規定，以原告甲○○○、原告乙○○、
      原告丙○○、原告丁○○、原告戊○○、原告己○○、原
      告庚○○等7 人為被繼承人丑○之繼承人，補徵系爭土地
      核課期間內之93年至97年地價稅計256,212 元（93年至95
      年各51,566元、96年至97年各50,757元），揆諸前揭規定
      ，並無違誤。
（四）原告雖主張：系爭303-14、303-15地號土地係作為臺北縣
      ○○市○○路○道路地，而為無償供公眾使用，應依土地
      稅減免規則第9 條規定，在使用期間內，地價稅或田賦全
      免云云。惟按「行為時適用之所得稅法第82條第1 項規定
      之申請復查，為提起訴願以前必先踐行之程序。若不經過
      復查而逕為行政爭訟，即非法之所許。本件原告56年度營
      利事業所得稅結算申報，經被告官署調查核定後，僅以原
      料耗用部分申請復查，對於折舊部分並無異議，是其就折
      舊部分，一併提起訴願，自非法之所許。」最高行政法院
      62年判字第96號判例意旨可資參照。準此，對於課稅處分
      提起行政爭訟，實務上係採爭點主義，而非總額主義；申
      言之，課稅處分就其個別的課稅基礎具有可分性，納稅義
      務人可對其中一部分提起行政爭訟，亦即僅將事實關係限
      定於稅捐事件全體之中的個別部分，受理復查、訴願機關
      或行政法院，只得就該爭訟之事實關係部分進行調查、審
      理與判斷，是以倘對未經申請復查之個別課稅基礎一併提
      起訴願，即屬不合法。經查：本件原告係針對被告所屬汐
      止分處就系爭原課徵田賦之309 、303-14、303-15地號等
      3 筆土地改按一般用地稅率課徵並核定補徵93年至97年地
      價稅事件不服申請復查，又綜觀其於98年2 月18日所出具
      之復查申請書內容，其所載明之爭點為：「……被告機關
      所屬汐止分處93年至97年間就系爭3 筆土地均課徵田賦，
      迨原告辦理繼承登記，始發現系爭3 筆土地使用分區已變
      更，進而核定原告補繳93年至97年地價稅，足見被告機關
      所屬汐止分處為一政府機關，尚不知悉土地使用分區已變
      更，更遑論原告之被繼承人丑○更是從未知悉土地使用分
      區已為變更之情事，況且地政機關亦從未通知原告之被繼
      承人丑○換發土地所有權狀，屬不可歸責於原告之事由，
      由此可見，被告所屬汐止分處改按一般用地稅率課徵地價
      稅，於法於理均有未合，亦顯非公平。」等語（見原處分
      卷第57頁至第58頁），顯然原告對系爭303-14、303-15地
      號土地係作為臺北縣○○市○○路○道路地，而為無償供
      公眾使用，應依土地稅減免規則第9 條規定，在使用期間
      內，免徵地價稅部分，並未爭執，基上說明，上開系爭30
      3-14、303-15地號土地應依土地稅減免規則第9 條規定免
      徵地價稅，原告既未於本件復查階段有所爭執，則原告於
      提起本行政訴訟時，再據為爭執，因此一爭點未經復查之
      前置程序，故原告於本件行政訴訟中，提起此部分之爭點
      ，揆諸前揭判例意旨及說明，於法即有未合。次按「無償
      供公共使用之私有土地，經查明屬實者，在使用期間內，
      地價稅或田賦全免，但其屬建造房屋應保留之空地部分，
      不予免徵。」、「依第7 條至第17條規定申請減免地價稅
      或田賦者，公有土地應由管理機關，私有土地應由所有權
      人或典權人，造具清冊檢同有關證明文件，向直轄市、縣
      （市）主管稽徵機關為之。但合於下列規定者，應由稽徵
      機關依通報資料逕行辦理或由用地機關函請稽徵機關辦理
      ，免由土地所有權人或典權人申請：…五、私有無償提供
      公共巷道或廣場用地（應由工務、建設主管機關或各鄉（
      鎮、市、區）公所建設單位，列冊送稽徵機關辦理）。…
      …」、「合於第7 條至第17條規定申請減免地價稅或田賦
      者，應於每年（期）開徵40日前提出申請；逾期申請者，
      自申請之次年（期）起減免。……」土地稅減免規則第9
      條、第22條及第24條第1 項分別定有明文。又財政部71年
      4 月6 日台財稅字第32305 號函亦釋示：「私有無償提供
      之巷道用地，其屬完成都市計畫法定程序者，以供公共通
      行之事實為依據，列冊送稽徵機關逕行辦理減免。至於私
      設巷道如未經土地所有權人表示願無償提供使用，則因無
      資料可稽，故無從列冊送稽徵機關，仍應由土地所有權人
      申請核定再憑減免。」是關於系爭303-14、303-15地號土
      地是否有無償供公共使用，而得免徵地價稅規定之適用，
      揆諸前開條文及財政部函釋內容，原告仍應按系爭303-14
      、303-15地號土地之使用情形，另向被告申請減免，方屬
      正辦。足見原告此部分之主張，不足採信。
（五）原告又主張：從未知悉土地使用分區已變更，況且地政機
      關亦從未通知被繼承人丑○換發土地所有權狀，屬不可歸
      責於原告之事由，被告所屬汐止分處改按一般用地稅率課
      徵地價稅，於法於理均有未合，亦顯非公平云云。惟查：
      系爭309 及303-14、303-15地號土地之使用分區既已分別
      自88年2 月8 日及89年10月31日即為都市計畫編定之「河
      川區」及「乙種工業區」，且查亦未有符合土地稅法第22
      條第1 項第2 款至第5 款規定之情事，已如前述，自無按
      土地稅法第22條第1 項但書規定課徵田賦之適用，則徵之
      土地稅法第14條之規定，即應課徵地價稅，至原告是否知
      悉土地使用分區已變更，核與本件無涉，尚非得為免予補
      徵地價稅之理由。足見原告此部分之主張，洵無足採。
（六）原告另主張：其於98年2 月18日申請復查，迄至10月9 日
      才回文駁回復查，復查期間自不應對原告加收利息，方屬
      適法云云。惟按「經依復查、訴願決定或行政訴訟程序終
      結決定或判決，應補繳稅款者，稅捐稽徵機關應於復查決
      定，或接到訴願決定書，或行政法院判決書正本後10日內
      ，填發補繳稅款繳納通知書，通知納稅義務人繳納；並自
      該項補繳稅款原應繳納期間屆滿之次日起，至填發補繳稅
      款繳納通知書之日止，按補繳稅額，依原應繳納稅款期間
      屆滿之日郵政儲金匯業局之一年期定期存款利率，按日加
      計利息，一併徵收。」稅捐稽徵法第38條第3 項規定甚明
      。又「納稅義務人未繳納稅款而申請復查，稅捐稽徵機關
      於復查決定通知納稅義務人時，應就復查決定之應納稅額
      ，依本法第38條第3 項後段規定加計利息填發繳款書，一
      併通知納稅義務人繳納。」亦為稅捐稽徵法施行細則第12
      條所規定，是本件被告所屬汐止分處依復查決定應納稅額
      ，依法加計行政救濟利息，係依上開規定為之，於法並無
      違誤，惟該利息部分之處分，於原告提起訴願時，即屬程
      序未終結，已不生效力，此由隨復查決定書而補發之地價
      稅稅額繳款書：「說明5.納稅義務人如對復查決定應納稅
      額不服，依法提起訴願時，該加計利息部分處分不生效力
      」（見原處分卷第80頁）之記載，即可明瞭，是本件行政
      救濟加計之利息部分，因本件尚未確定未予計徵，應不在
      本件訴訟範圍。足見原告此部分之主張，委無可採。
（七）原告末主張：被告復查決定書所載案號為「97地復47號」
      ，該「97」意義為何？若該「97」係指「97年度」，然原
      告等係於98年2 月18日申請復查，被告豈能於「97年度」
      預先作出復查決定書？則被告97地復47號復查決定書是否
      係依原告等97年2 月18日之復查申請，所作出之復查決定
      ，即有疑義云云。惟查：被告復查決定書所載案號「97地
      復47號」係屬誤植，其正確案號應為「98地復29」，業經
      被告以答辯更正在案（見本院卷第52頁反面），併此敘明
      。
七、綜上所述，原告主張各節，均無可採，本件被告所為原處分
    ，並無違誤，訴願決定予以維持，亦無不合。原告仍執前詞
    ，訴請撤銷，為無理由，又本件係簡易訴訟事件，爰不經言
    詞辯論，逕予駁回。
八、本件事證已臻明確，兩造其餘攻擊防禦方法均與本件判決結
    果不生影響，故不逐一論述，併此敘明。
據上論結，本件原告之訴為無理由，爰依行政訴訟法第236條、
第233 條第1 項、第98條第1 項前段、第104 條，民事訴訟法第
85條第1 項前段，判決如主文。
中    華    民    國    99    年    9    月     23    日
            臺北高等行政法院第一庭
                                  法  官  許麗華
上為正本係照原本作成。
本件以訴訟事件所涉及之法律見解具有原則性者為限，始得於本
判決送達後20日內向本院提出上訴狀並表明上訴理由，如已於本
判決宣示後送達前提起上訴者，應於判決送達後20日內補具上訴
理由（均按他造人數附繕本），且經最高行政法院許可後方得上
訴。
中    華    民    國    99    年    9    月     23    日
                                  書記官  林淑盈

司法院資訊處製作；財團法人民間司法改革基金會備份。
